【裁判字號】    89,台上,4785
【裁判日期】    890810
【裁判案由】    詐欺
【裁判全文】
最高法院刑事判決                              八十九年度台上字第四七八五號
    上訴人  台灣高等法院檢察署檢察官
    被  告  乙○○○
            甲 ○ ○
右上訴人因被告等詐欺案件，不服台灣高等法院中華民國八十七年六月十一日第二審
判決（八十六年度上訴字第五五五九號，起訴案號：台灣板橋地方法院檢察署八十六
年度偵字第三五九○號），提起上訴，本院判決如左：
    主  文
原判決撤銷，發回台灣高等法院。
    理  由
本件原判決認定被告乙○○○（起訴書載為楊湘雲）自民國八十一年十一月間起自任
會首，邀集民間互助會，其組數、金額、會員人數、會期及開標日期，詳如原判決附
表一編號一二三四所示。嗣因週轉不靈，竟基於概括犯意，意圖為自己不法所有，自
八十二年十一月十日起至八十五年五月二十五日止，台北縣泰山鄉○○路○段二四六
巷三號住處，連續盜標活會會員之互助會，使活會會員陷於錯誤，於扣除標息後，繳
交會款，其盜標之時間、次數、標息、活會人數、詐得金額，詳如原判決附表二所示
。至八十五年七月二十五日由其夫甲○○宣布倒會，經各活會會員核對人數後，始知
受騙等情。因而撤銷第一審判決，改判論處乙○○○連續意圖為自己不法之所有，以
詐術使人將本人之物交付罪刑。另以公訴意旨略以：被告甲○○與乙○○○夫婦，共
同基於常業詐欺之犯意，由乙○○○出面擔任會首，邀集民間互助會六組，其金額、
會員人數、會期及開標日期，詳如原判決附表一編號一二三四，及附表三編號一二所
示。嗣由乙○○○先後多次冒用活會會員名義，偽造標單私文書持以行使，參與標會
，向黎鍾瑜玉等活會會員詐標，使之陷於錯誤，而交付會款，共約詐得新台幣（下同
）八千餘萬元，甲○○與乙○○○二人均恃此為生，以之為常業。因認甲○○亦涉有
刑法第三百四十條、第二百十六條、第二百十條之常業詐欺、行使偽造私文書罪嫌云
云。然經審理結果，認不能證明甲○○犯罪，因而撤銷第一審科刑之判決，改判甲○
○無罪，固非無見。
惟查：(一)刑法第三百四十條之常業詐欺罪，係指反覆以詐欺為目的之職業性犯罪而言
；又所謂職業性犯罪，只須反覆以同種類謀生之社會性活動，實現其犯罪目的，即屬
相當，不以恃此犯罪為唯一謀生之職業為必要，縱令兼有其他職業或尚有其他收入，
仍無礙於成立常業罪。本件乙○○○並無職業，其夫甲○○（已六十餘歲）雖為泥水
工，但每月收入僅七、八千元，已據乙○○○供明在卷（見偵查卷第二十七頁背面、
第四十頁、第四十五頁）。而依原判決記載，乙○○○於倒會時，竟有六組互助會同
時進行，其中八十四年度，一年之內即盜標十二次會，且自八十二年十一月十日首次
盜標後，復於八十二年十二月二十日、八十三年九月二十五日、八十四年七月一日、
八十五年三月十五日，陸續再邀集四組互助會，並於三十個月內盜標二十次。其邀集
互助會之情形，與其家庭經濟狀況，顯不相當，則該反覆詐取會款之行為，究應成立
何罪名？即饒有研求餘地。原審未就其反覆以詐欺為目的之社會性活動，是否合於職
業性犯罪予以判斷，逕以乙○○○「非每月盜標」（見原判決第三面第十四至十六行
），即認為不構成常業詐欺罪，自嫌速斷。(二)依原判決附表二之記載，乙○○○係自
八十二年十一月十日起第一次盜標會款，至八十四年六月二十日，四組會共已盜標十
一次；至八十五年一月二十日，四組會共已盜標十九次。而乙○○○卻於盜標十一次
後之八十四年七月一日，再邀集第五組會（即原判決附表三編號一所示）；及於盜標
十九次後之八十五年三月十五日，再邀集第六組會（即原判決附表三編號二所示），
嗣於取得會首款及將以自己名義加入之數會標取後，旋於八十五年七月二十五日宣布
倒會。則乙○○○於收取及標取第五、第六組會時，是否有即將倒會之詐欺犯意？原
審未予斟酌，逕以乙○○○尚未盜標該二組會，即認為無詐欺行為，而不另為無罪之
諭知（見原判決第七、第八面理由四之(二)），亦有疏漏。(三)實施刑事訴訟程序之公務
員，就該管案件，應於被告有利及不利之情形，一律注意，刑事訴訟法第二條第一項
定有明文。告訴人等已指稱，甲○○亦有參與開標及收取會款行為（見偵查卷第一頁
背面、第三十九頁背面、第四十六頁，第一審卷第六十頁背面、第七十八頁、第一○
六頁背面、第一三七頁背面）。而甲○○除始終承認參與收取會款外，並曾承認參與
開標（見第一審卷第一三六頁背面），且供稱「看我太太週轉不過來，我說不可以再
下去了」（見偵查卷第二十八頁）。原判決亦認定係由甲○○對外宣布倒會（見原判
決第二面第十二行）。甲○○既承認曾參與開標及收取會款，而該盜標之行為長達二
年半，盜標之次數達二十次，標得之總金額高達七、八千萬元。則該鉅額會款，何處
去？甲○○能否諉為不知。又所謂「我說不可以再下去了」，是否指盜標之事不可以
再下去了？原審未予相互勾稽，深入查明，即輕信甲○○不知情，而為無罪之諭知，
亦難昭折服。檢察官上訴意旨，指摘原判決不當，為有理由，應認有撤銷發回更審之
原因。另原判決說明不另為無罪諭知部分（即原判決理由三及理由四之(二)部分），基
於審判不可分原則，併予發回。
據上論結，應依刑事訴訟法第三百九十七條、第四百零一條，判決如主文。
中      華      民      國    八十九    年      八      月      十      日
                              最高法院刑事第十二庭
                                  審判長法官  陳  炳  煌
                                        法官  陳  正  庸
                                        法官  陳  世  雄
                                        法官  徐  文  亮
                                        法官  吳  信  銘
      右正本證明與原本無異
                                              書  記  官
中      華      民      國    八十九    年      八      月     十四     日


司法院資訊處製作；財團法人民間司法改革基金會備份。
